ACORDAO-COMPLETO-2512037

ACÓRDÃO 1337/2022 ATA 8/2022 - SEGUNDA CÂMARA

VISTOS, relatados e discutidos estes embargos de declaração opostos pelo responsável Adir Ferreira de Souza contra o Acórdão 8449/2021-TCU-Segunda Câmara, que, em sede de recurso de reconsideração, conheceu do recurso e no mérito negou-lhe provimento;
ACORDAM os Ministros do Tribunal de Contas da União, reunidos em Sessão da Segunda Câmara, com fundamento nas razões expostas pelo relator e nos arts. 32, inciso II, e 34 da Lei 8.443/1992 c/c o art. 287 do Regimento Interno, em:
9.1. conhecer dos presentes embargos de declaração e, no mérito, rejeitá-los, ante a ausência de contradição, omissão e obscuridade no acórdão embargado;
9.2. dar ciência deste acórdão aos embargantes.

Embargos de declaração opostos contra o Acórdão 8.449/2021-TCU-2ª Câmara, que, em sede de recurso de reconsideração, conheceu do recurso e no mérito negou-lhe provimento.

Segunda Câmara

Município de Colniza/MT.

3. Interessados/Responsáveis/Recorrentes:
3.1. Interessado: Fundação Nacional de Saúde (26.989.350/0001-16).
3.2. Responsáveis: Adir Ferreira de Souza (XXX.980.046-XX); Impertec Impermeabilizações e Construções Ltda (36.971.836/0001-80); Sergio Bastos dos Santos (XXX.803.731-XX).
3.3. Recorrente: Adir Ferreira de Souza (XXX.980.046-XX).

13.1. Ministros presentes: Bruno Dantas (Presidente), Augusto Nardes (Relator), Aroldo Cedraz e Antonio Anastasia.
13.2. Ministros-Substitutos presentes: Marcos Bemquerer Costa e André Luís de Carvalho.

AUGUSTO NARDES

Ministro João Augusto Ribeiro Nardes.

Cuidam os autos de tomada de contas especial (TCE) instaurada pela Fundação Nacional de Saúde (Funasa) em desfavor dos Srs. Sérgio Bastos dos Santos, ex-prefeito do município de Colniza/MT (gestão 2005-2008, com exceção do período entre novembro de 2006 e agosto de 2007) , e Adir Ferreira de Souza, ex-prefeito do município de Colniza/MT (gestão de novembro de 2006 a agosto de 2007) , e da empresa Impertec - Impermeabilizações e Construções Ltda., em virtude da impugnação integral das despesas realizadas no âmbito do Convênio EP 2044/06, que teve por objeto a implantação de sistema de abastecimento de água do Distrito Guariba.
2.	Por meio do Acórdão 1073/2020-TCU-Segunda Câmara (peça 107) , da relatoria do eminente Ministro Raimundo Carreiro, esta Corte de Contas, dentre outras medidas, considerou revéis referidos responsáveis, julgou irregulares as suas contas e os condenou em débito solidário.
3.	Irresignado, o responsável Adir Ferreira de Souza apresentou recurso de reconsideração a este Tribunal, o qual foi conhecido, porém teve seu provimento negado, mediante Acórdão 8449/2021-TCU-Segunda Câmara, sob minha relatoria (peça 175) .
4.	Não satisfeito com a decisão proferida, o Adir Ferreira de Souza interpôs embargos de declaração (peça 182) , requerendo a reforma do Acórdão 8449/2021-TCU-Segunda Câmara, cujos motivos transcrevo a seguir, no essencial, e com ajustes de forma:
ADIR FERREIRA DE SOUZA, brasileiro, casado, médico, portador da Cédula de Identidade nº . 726560 SSP/MG, devidamente inscrito no Cadastro de Pessoa Física sob o nº . XXX.980.046-XX, residente domiciliado na Rua 16, Nº 854, Bairro Guarujá, cidade de Agua Boa/MT, vem por intermédio de seus procurares in fine assinado (ut instrumento de mandato em anexo) com o devido respeito à presença do Plenário do Tribunal de Contas da União opor o presente EMBARGOS DE DECLARAÇÃO, com fulcro no inciso III do artigo 277 do Regimento Interno do Tribunal de Contas da União, consoante os seguintes fatos e fundamentos: 
1 - PRELIMINARMENTE - DA NULIDADE DE CITAÇÃO DO RECORRENTE E DO PREJUIZO DA AMPLA DEFESA E CONTRADITORIO
O Plenário do E. Tribunal de Contas da União julgou IRREGULARES A TOMADA DE CONTAS ESPECIAL EM FACE AO CONVENIO 2044/2006, convalidando revelia e condenação de ressarcimento ao erário, em desfavor do ora Requerente, referente à aplicação de recursos do Convênio n°. 2044/2006, firmados entre o Município de COLNIZA/MT e a FUNASA - Fundação Nacional de Saúde, aplicando-lhe CONDENAÇÃO pecuniária no valor equivalente a R$ 226.645,67 (duzentos e vinte e seis mil reais e seiscentos e quarenta e cinco reais e sessenta e sete centavos) . 
É fato incontroverso que o Acórdão embargado merece ser revisto, pois contém vicio insanável, uma vez que, em momento algum chegou ao conhecimento do recorrente qualquer que seja informação, citação ou intimação de qualquer ato, seja ele na esfera administrativa da presente tomada de contas especial, o que não pode prevalecer, por certo até por evidenciar a busca do princípio da verdade real. 
Apenas para conhecimento do ilustre Relator, o recorrente fora prefeito interino em virtude do afastamento do prefeito SERGIO BASTOS DOS SANTOS, por falcatruas e irregularidades e até improbidades enquanto gestor municipal, ou seja o recorrente que é médico sempre prezou por sua honradez e por trazer a legalidade de todos os atos de sua gestão mesmo que interina, tanto que logo ao final desta peça se verá que todos os valores gastos enquanto este geriu o contrato foram aprovados pela equipe técnica da CGU, e vem a pergunta porque este tem que ser responsabilizado por um convenio que este não começou e nem terminou? - Será que este tem que ser colocado em mesmo pé de igualdade com a aquele prefeito municipal que se mancomunou com a empresa para fraudar o presente convenio? - A resposta é simples caro julgador é não, não pode e ao final desta defesa não prevalecera. 
Volta a presente nulidade processual de notificação e intimação realizada nos autos, não deu direito ao recorrente de defesa muito menos de ter acesso aos autos preliminares. 
A partir de simples verificação dos documentos que instruem o presente processo, conclui-se que não se fazem presentes os requisitos necessários a validação do Mandado de Notificação, conforme já consignado nos autos "A citação solidária do Sr. Adir Ferreira de Souza foi realizada por meio do Ofício nº 1839/2018-TCU-SECEX-MG, de 6/8/2018 (peça 52) ", na peça 52 demonstra apenas oficio e na peça 63 mostra o AR com a assinatura de uma pessoa diversa do recorrente, sendo a senhora Thais Renata Ribeiro de Souza:
 (...) 
A presente notificação fora enviada para uma pessoa jurídica sendo APTTUS CLÍNICA MÉDICA, em que o recorrente não mais trabalhava, fica claro e evidente que a presente intimação não tem condão de validade jurídica.
Mais para comprovar ainda mais seu direito traremos a declaração da Sra. Thais Renata Ribeiro de Souza, que comprova que a presente correspondência não fora entregue ao recorrente:
 (...) 
Fica evidente pelas provas colacionadas que o recorrente fora tolhido do seu direito à ampla defesa e do contraditório, pois caso este tivesse realmente conhecimento dos fatos teria apresentado defesa com respaldo legal, para demonstrar a sua inocência frente aos fatos correlacionados no relatório final. 
A Lei n°. 9.784/199, que "regula o processo administrativo no âmbito da Administração Pública Federal", estabelece que, verbi gratia: 
"Art. 26. O órgão competente perante o qual tramita o processo administrativo determinará a intimação do interessado para ciência de decisão ou a efetivação de diligências". 
Na mesma toada, segue o Código de Processo Civil de 1973, verbis: 
Art. 234. Intimação é o ato pelo qual se dá ciência a alguém dos atos e termos do processo, para que faça ou deixe de fazer alguma coisa.
Art. 239. Far-se-á a intimação por meio de oficial de justiça quando frustrada a realização pelo correio. 
Trazendo para o novel códex 2015: 
Art. 269. Intimação é o ato pelo qual se dá ciência a alguém dos atos e dos termos do processo. 
Art. 272. Quando realizadas por meio eletrônico, consideram-se feitas as intimações pela publicação dos atos no órgão oficial. 
§1º É indispensável, sob pena de nulidade que da publicação constem os nomes das partes e de seus advogados, suficientes para sua identificação. 
Desta feita, cogente concluir pela necessidade de anulação do presente Acórdão e atos processuais, eis que praticado em total desobediência à Constituição da República, à lei, a jurisprudência e a doutrina, visto não terem sido cumpridos os requisitos mínimos de validade, principalmente pelo fato de que, tal omissão "fere de morte" os princípios constitucionais da ampla defesa e do contraditório. 
Para ilustrar a argumentação supra dispendia, passa-se a apresentação de um estudo profundo acerca da matéria como forma de demonstrar sua veracidade jurídica. 
Segundo o eminente doutrinador JOSÉ DOS SANTOS CARVALHO FILHO em seu livro Manual de Direito Administrativo, 15ª edição, revista ampliada e atualizada, as folhas 88: 
"O ato administrativo é a exteriorização da vontade de agentes da Administração Pública ou de seus delegatários, nessa condição, que, sob regime de direito público, vise à produção de efeitos jurídicos, com o fim de atender ao interesse público". 
Já a insigne doutrinadora MARIA SYLVIA ZANELLA DI PIETRO, em seu livro Direito Administrativo, 22ª edição, as folhas 196 define que: 
"O ato administrativo é a declaração do estado ou de quem o represente, que produz efeitos jurídicos imediatos, com observância da lei, sob regime jurídico de direito público e sujeita a controle pelo poder judiciário". 
Na definição de Maria Sylvia tem-se que o ato administrativo, para que produza efeitos, deve ser realizado com observância da lei, ou seja, a Administração Pública não poderá se valer da autonomia da vontade, sendo à ela permitido tão somente agir em detrimento da lei e nada mais que a lei. Assim, verifica-se que o ato administrativo por ora debatido, por si só representa o mais puro e congênito desrespeito a lei, pois não respeita os elementos necessários para a sua validade.
Seguindo ainda os ensinamentos de Maria Sylvia, o ato administrativo para que seja válido deve possuir cinco elementos, quais sejam: a competência, forma, objeto, motivo e finalidade. 
Para o caso dos autos, pode ser observado dentre outros motivos, a ausência de forma no ato administrativo praticado pelos membros da Comissão Permanente de Tomada de Contas Especial, visto que, partindo-se da ideia de que os elementos são pré-requisitos de validade do ato, não há dúvida de que a inobservância das formalidades que o precedem e sucedem, desde que estabelecidas em lei determinam a sua invalidade. 
Ainda com base nas disposições trazidas pela Lei nº 9.784, de 29 de janeiro de 1999, que regula o processo administrativo, in verbis: 
"Art. 2° A Administração Pública obedecerá, dentre outros, aos princípios da legalidade, finalidade, motivação, razoabilidade, proporcionalidade, moralidade, ampla defesa, contraditório, segurança jurídica, interesse público e eficiência. 
Parágrafo único. Nos processos administrativos serão observados, entre outros, os critérios de: 
I - atuação conforme a lei e o Direito; 
II - atendimento a fins de interesse geral, vedada a renúncia total ou parcial de poderes ou competências, salvo autorização em lei; 
III - objetividade no atendimento do interesse público, vedada à promoção pessoal de agentes ou autoridades; 
IV - atuação segundo padrões éticos de probidade, decoro e boa-fé; 
V - divulgação oficial dos atos administrativos, ressalvadas as hipóteses de sigilo previstas na Constituição; 
VI - adequação entre meios e fins, vedada à imposição de obrigações, restrições e sanções em medida superior àquelas estritamente necessárias ao atendimento do interesse público; 
VII - indicação dos pressupostos de fato e de direito que determinarem à decisão; 
VIII - observância das formalidades essenciais à garantia dos direitos dos administrados; 
IX - adoção de formas simples, suficientes para propiciar adequado grau de certeza, segurança e respeito aos direitos dos administrados; 
X - garantia dos direitos à comunicação, à apresentação de alegações finais, à produção de provas e à interposição de recursos, nos processos de que possam resultar sanções e nas situações de litígio; 
XI - proibição de cobrança de despesas processuais, ressalvadas as previstas em lei; 
XII - impulsão, de ofício, do processo administrativo, sem prejuízo da atuação dos interessados; 
XIII - interpretação da norma administrativa da forma que melhor garanta o atendimento do fim público a que se dirige, vedada aplicação retroativa de nova interpretação". 
Veja que a legislação supra indicada, nada mais indica do que a necessidade de obediência aos devido processo legal, ainda que na esfera administrativa, que somente pode ser reconhecida se ofertadas a ampla defesa e o contraditório. 
De acordo com entendimento apresentado pela doutrinadora Maria Sylvia, quando da análise do princípio da obediência à forma e aos procedimentos, observa-se que por muitas vezes costuma-se falar em princípio do informalismo quando tratar-se de processo administrativo. Entretanto, este informalismo não significa ausência de forma. 
Ainda preceituando os ensinamentos da eminente jurista: 
"Na realidade, o formalismo somente deve existir quando seja necessário para atender o interesse público e proteger os direitos dos particulares". 
José dos Santos Carvalho Filho se aprofunda ainda mais no sentido de que: 
"O princípio do devido processo legal (due processo of law) é daqueles mais relevantes quando se trata de examinar os efeitos da relação jurídica entre o Estado e os administrados. Trata-se de postulado inerente ao Estado de Direito, que, como sabemos, foi a situação política em que o Estado reconheceu que, se de um lado podia criar o direito, de outro tinha o dever de submeter-se a ele. A lei, portanto, é o limite de atuação de toda a sociedade e do próprio Estado". 
A constituição vigente referiu-se ao devido processo legal dentro do capítulo dos direitos e garantias fundamentais. Dispõe o artigo 5°, LIV, da Constituição Federal que "ninguém será privado da liberdade ou de seus bens sem o devido processo legal".
Neste diapasão a jurisprudência é uníssona em assegurar o devido processo legal, o contraditório e a ampla defesa, senão vejamos: 
"AGRAVO REGIMENTAL NO RECURSO EXTRAORDINÁRIO. SIMPLES. EXCLUSÃO. AUSÊNCIA DE NOTIFICAÇÃO. OFENSA AOS PRINCÍPIOS DO CONTRADITÓRIO E DA AMPLA DEFESA. REEXAME DE PROVAS. IMPOSSIBILIDADE EM RECURSO EXTRAORDINÁRIO. 1. O Supremo Tribunal Federal fixou jurisprudência no sentido de que os princípios do contraditório e da ampla defesa, ampliados pela Constituição de 1988, incidem sobre todos os processos, judiciais ou administrativos, não se resumindo a simples direito, da parte, de manifestação e informação no processo, mas também à garantia de que seus argumentos serão analisados pelo órgão julgador, bem assim o de ser ouvido também em matéria jurídica. Precedentes. 2. Reexame de fatos e provas. Inviabilidade do recurso extraordinário. Súmula 279 do Supremo Tribunal Federal. Agravo regimental a que se nega provimento". (STF- SUPREMO TRIBUNAL FEDERAL, Recurso RE 492783 AgR / RN, Relator Min. EROS GRAU, data de julgamento 03/06/2008) 
 (...) 
"Agravo regimental em recurso extraordinário. 2. Servidor Público falecido. Pensão deixada a Viúva e a Companheira. Questionamento quanto à condição de ex-companheira. Nulidade do ato administrativo sem prévio processo administrativo. Inobservância do contraditório e da ampla defesa. Impossibilidade 3. A garantia do direito de defesa contempla, no seu âmbito de proteção, todos os processos judiciais ou administrativos. Precedentes. 4. Agravo regimental a que se nega provimento". (STF -SUPREMO TRIBUNAL FEDERAL, Recurso RE 488443 AgR / RJ - RIO DE JANEIRO, Relator Min. GILMAR MENDES, data de julgamento 09/10/2007) 
 (...) 
"ESTADO DO ACRE. ATO GOVERNAMENTAL ANULADO POR OFENSA AOS PRINCÍPIOS DA AMPLA DEFESA, DO CONTRADITÓRIO E DO DEVIDO PROCESSO LEGAL. RECURSO MANIFESTADO COM ALEGAÇÃO DE OFENSA AOS CÂNONES DA MORALIDADE E DA LEGALIDADE. Hipótese em que se ressente a irresignação do pressuposto do prequestionamento, na conformidade das Súmulas 282 e 356 do STF. Recurso não conhecido". (STF- SUPREMO TRIBUNAL FEDERAL- Recurso RE 216734 / AC - ACRE, Relator Min. ILMAR GALVÃO, data de julgamento 22/06/1999) 
"EMENTA: APELAÇÃO CÍVEL - REEXAME NECESSÁRIO - RAZÕES RECURSAIS -PRESSUPOSTO FORMAL - AUSÊNCIA - NÃO CONHECIMENTO DO RECURSO - MANDADO DE SEGURANÇA - RESCISÃO CONTRATUAL - DIREITO LÍQUIDO E CERTO DEMONSTRADO - CONCESSÃO DA SEGURANAÇA DEVIDA - CUSTAS PROCESSUAIS - MUNICÍPIO - ISENÇÃO. Cabe ao recorrente nas razões de apelo apontar os fundamentos de fato e de direito de sua irresignação, devendo estabelecer expressamente os motivos do desacerto da decisão guerreada, sendo-lhe defeso simplesmente pugnar pela reforma do 'decisum' sem explicitar as razões fáticas e jurídicas pelas quais entende ter havido erro de procedimento ou de julgamento. A rescisão unilateral do contrato firmado com a Administração para que seja válida deve assegurar ao administrado o contraditório, ou seja, o direito à ampla defesa, sob pena de nulidade do ato administrativo. De acordo com o que reza o artigo 10, inciso I da Lei nº 14.939/03, o Município é isenta do pagamento das custas". (TJMG, Recurso 1.0414.08.021175-1/002, Rel. TERESA CRISTINA DA CUNHA PEIXOTO, data de julgamento 06/08/2009) . 
 (...) 
"DIREITO ADMINISTRATIVO - CONTRATO ADMINISTRATIVO - PRESTAÇÃO DE SERVIÇOS - RESCISÃO UNILATERAL - INOBSERVÂNCIA DO CONTRADITÓRIO, DA AMPLA DEFESA E DO DEVIDO PROCESSO LEGAL - CONTRAPRESTAÇÕES DEVIDAS AO CONTRATADO ATÉ TERMO FINAL DO CONTRATO. Rescisão administrativa é a efetivada por ato próprio e unilateral da Administração, por inadimplência do contratado ou por interesse do serviço público. Em qualquer desses casos exige-se procedimento regular, com a oportunidade de defesa e justa causa, pois a rescisão administrativa não é discricionária, mas vinculada aos motivos ensejadores desse excepcional distrato unilateral. Não houve instauração do processo administrativo em face do contratante- apelante, com relação à rescisão unilateral do contrato, por parte da Administração, sem lhe terem sido assegurados os princípios constitucionais do contraditório, do devido processo legal e da ampla defesa. Embora no Direito Administrativo não exista necessidade de tipificação estrita que subsuma rigorosamente a conduta à norma, a capitulação do ilícito administrativo não pode ser tão aberta a ponto de impossibilitar o direito de defesa, já que nenhuma penalidade poderá ser imposta, tanto no campo judicial, quanto nos campos administrativos ou disciplinares, sem a necessária amplitude de defesa. Os princípios do devido processo legal, ampla defesa e contraditório são garantias constitucionais destinadas a todos os litigantes". (TJMG- Recurso 1.0407.03.004103-9/001, Rel. CARREIRA MACHADO, data de julgamento 17/02/2005) 
Como bem saliente o conspícuo doutrinador Nagib Slaibi Filho, sem longas considerações desenvolveu sobre o tema, a adoção do devido processo legal em sede constitucional "representou um natural desenvolvimento da sociedade que não mais se conforma com a atuação estatal sem controle e altamente cerceadora do desenvolvimento dos indivíduos". 
Ao comentar tais ensinamentos, José do Santos Carvalho Filho aduz que "o devido processo legal é realmente um postulado dirigido diretamente ao Estado, indicando que lhe cabe o dever de observar rigorosamente as regras legais que ele mesmo criou". 
Continua o jurista... 
"Em relação ao processo administrativo, o princípio do devido processo legal tem sentido claro: em todo processo administrativo devem ser respeitadas as normas legais que o regulam. A regra, aliás, vale para todo e qualquer tipo de processo, e no caso do processo administrativo incide sempre, seja qual for o objeto a que se destina". 
No presente caso tem-se de forma incontestável e cristalina que os direitos do Recorrente não foram respeitados, pois a ele não foi concedido o contraditório e a ampla defesa. 
Por amor aos debates, relembra-se ainda que o princípio do contraditório está expresso no Artigo 5°, LV, da Constituição Federal, que tem o seguinte teor: 
LV - aos litigantes, em processo judicial ou administrativo, e aos acusados em geral são assegurados o contraditório e ampla defesa, com os meios e recursos a ela inerentes; 
O mandamento constitucional abrange os processos judiciais e administrativos. É necessário, todavia, que haja litígio, ou seja, interesses conflituosos suscetíveis de apreciação e decisão como no caso dos autos. Portanto, a incidência da norma recai efetivamente sobre os processos administrativos litigiosos. 
Costuma-se fazer referência ao princípio do contraditório e da ampla defesa como está mencionado na Constituição. Contudo, o contraditório é natural corolário da ampla defesa. Esta, sim, é que constitui o princípio constitucional inarredável. 
Na verdade, dentro da ampla defesa já se inclui, em seu sentido, o direito ao contraditório, que é o direito de contestação, de redarguições a acusações, de impugnação de atos e atividades, além é claro da produção de provas, do acompanhamento dos atos processuais, da vista ao processo, da interposição de recursos e, afinal de toda intervenção que a parte entender necessária para provar suas alegações. 
Nesse sentido também se apresenta à jurisprudência pátria, vejamos alguns entendimentos de nossos tribunais superiores:
STJ - "O princípio do contraditório, com assento constitucional, vincula-se diretamente ao princípio maior de igualdade substancial, sendo certo que essa igualdade, tão essencial no processo dialético, não ocorre quando uma das partes se vê cerceada em seu direito de produzir prova ou debater a que se produziu". (STJ 0 4ª T. - Resp. n°. 998/PA - Rel. Min. Sálvio de Figueiredo - Ementário STJ, n°. 1/378) . (...) 
STJ - "O processo administrativo disciplinar não se submete aos rigores do processo judicial, sendo suficiente que seja obedecido o devido processo legal, assegurada a ampla defesa e o contraditório". (STJ - 5ª T. - Rms n°. 1.911-1/PR, Rel. Min. Jesus Costa Lima - Ementário STJ, N°. 8/055) 
Uma vez que no caso dos autos, a Comissão Permanente de Tomada de Contas Especial bem como a gestão do presente TCU não promoveu a Notificação VALIDA ao recorrente, e que a notificação encaminhada não foi recebida pelo mesmo, sendo que a primeira encaminhada no endereço diverso daquele que detinha, o AR - Aviso de Recebimento foi auferido por pessoa identificada apenas como sendo "Thais Renata Ribeiro de Souza", e que conforme declaração da mesma informa que a presente notificação nunca foi entregue ao recorrente deixa claro a nulidade jurídica do ato. 
Isso também impossibilitou a nomeação de advogado nos autos para patrocinar a defesa perante a Comissão Permanente de Tomada de Contas Especial, e, por consequência, de arrolar testemunhas, juntar documentos, enfim praticar o exercício do contraditório e da ampla defesa, razão pela qual alternativa não há senão a anulação do ato. 
Senão veja-se: 
"APELAÇÃO CRIMINAL - ESTELIONATO - ADVOGADO CONSTITUÍDO NÃO INTIMADO PARA APRESENTAR ALEGAÇÕES FINAIS - AUTOS REMETIDOS DIRETAMENTE À ASSISTÊNCIA JUDICIÁRIA - SENTENÇA PROLATADA SEM MANIFESTAÇÃO DO CAUSÍDICO DE ESCOLHA DO RÉU - CERCEAMENTO DE DEFESA - NULIDADE ABSOLUTA. I. TODO ACUSADO TEM DIREITO A SER DEFENDIDO POR ADVOGADO DE ESCOLHA PRÓPRIA, CONFORME O PRINCÍPIO DA AMPLA DEFESA, EXPRESSO NO TEXTO CONSTITUCIONAL E NA CONVENÇÃO AMERICANA SOBRE DIREITOS HUMANOS. II. A FALTA DE INTIMAÇÃO DO CAUSÍDICO ELEITO PELO RÉU PARA APRESENTAÇÃO DE MEMORIAIS IMPLICA EM NULIDADE ABSOLUTA DA SENTENÇA. III. APELO PROVIDO". (TJ-DF - APR: 443708520068070001 DF 0044370- 85.2006.807.0001, Relator: SANDRA DE SANTIS, Data de Julgamento: 13/09/2010, 1ª Turma Criminal, Data de Publicação: 05/10/2010, DJ-e Pág. 169) (gn) 
"APELAÇÃO CRIMINAL. NULIDADE ABSOLUTA POR FALTA DE INTIMAÇÃO DE TESTEMUNHA ARROLADA PELA DEFESA. AUSÊNCIA DE INDEFERIMENTO, SUBSTITUIÇÃO OU DISPENSA. CERCEAMENTO DE DEFESA. APELO CONCEDIDO. I - Tratando-se de falta de intimação de testemunha previamente requerida pela parte, sem qualquer motivação, dá-se provimento ao recurso para anular o processo a partir de tal ato. Vício que ofende o princípio constitucional do devido processo legal e da ampla defesa. II - Recurso conhecido e provido parcialmente à unanimidade". (TJ-MA - APR: 259932001 MA, Relator: NELMA SARNEY COSTA, Data de Julgamento: 01/04/2002, BURITI) (gn) 
"APELAÇÃO CÍVEL/REEXAME NECESSÁRIO - MANDADO DE SEGURANÇA - PROCEDIMENTO ADMINISTRATIVO DISCIPLINAR - FALTANTE INTIMAÇÃO DA ACUSADA DAS INQUIRIÇÕES DAS TESTEMUNHAS - VIOLAÇÃO AOS PRINCÍPIOS CONSTITUCIONAIS DO CONTRADITÓRIO E DA AMPLA DEFESA (ART. 5º, CF) - NULIDADE - ORDEM PARCIALMENTE CONCEDIDA - RAZÕES DE APELAÇÃO - AUSÊNCIA DE IMPUGNAÇÃO ESPECÍFICA DO FUNDAMENTO DA SENTENÇA - PRINCÍPIO DA DIALETICIDADE DESATENDIDO - INÉPCIA DA PRETENSÃO RECURSAL - RECURSO VOLUNTÁRIO NÃO CONHECIDO - SENTENÇA RATIFICADA EM REEXAME. Em razão do princípio da dialeticidade, deve o recorrente demonstrar de modo fundamentado o desacerto da decisão recorrida, sem o que o caminho é a decretação de inépcia da pretensão recursal. A ausência de intimação da acusada das inquirições das testemunhas, em processo administrativo disciplinar no qual a comissão processante opinou pela aplicação de pena, torna evidente o prejuízo ao acusado, atraindo a declaração de nulidade do procedimento, por cerceamento de defesa (art. 5º, LV, da CF) ". (Apelação / Reexame Necessário 31302/2014, DESA. MARIA APARECIDA RIBEIRO, TERCEIRA CÂMARA CÍVEL, Julgado em 15/09/2015, Publicado no DJE 21/09/2015) (gn) 
Por todo exposto, há de ser reconhecida a nulidade das Notificações editadas pela Comissão Permanente de Tomada de Contas Especial, por prejudicar de maneira nítida e inconcussa o exercício da ampla defesa e do contraditório pelo Recorrente, e em face disso que o presente acórdão seja anulado por ser medida de inteira justiça em virtude de ferir princípio da ampla defesa e do contraditório. 
2 - DO RECURSO - DOS FATOS E FUNDAMENTOS JURÍDICOS QUE ENSEJAM A PROPOSITURA DO PRESENTE RECURSO RECONSIDERAÇÃO
2.1 - DO JULGAMENTO DE FORMA EXCLUSIVA AO PERIODO DE NOVEMBRO 2006 A AGOSTO DE 2007
Novamente vamos mencionar ao ilustre Relator, que o recorrente fora prefeito interino em virtude do afastamento do prefeito SERGIO BASTOS DOS SANTOS, por falcatruas e irregularidades e até improbidades enquanto gestor municipal, ou seja o recorrente ficou no cargo de forma interina de novembro 2006 e agosto de 2007.  
Ora tem-se que não fora oportunizado nenhum tipo de defesa ao recorrente uma vez que não fora dado ciência a qualquer ato do presente processo, sendo que em julgamento convalidou a presente revelia totalmente equivocada ao ver desta defesa. 
O que deve após a presente explanação demonstrada neste recurso vai ser realizado a distinção do "joio do trigo", esta distinção se faz necessária a partir do momento em que o recorrente fora colocado no mesmo pé de igualdade quanto a culpabilidade dos atos e fatos da presente tomada de contas especial. 
O recorrente conforme documentação em anexo sempre prezou pela legalidade dos seus atos tanto que quando este efetuou o pagamento da única parcela se prontificou de efetuar a presente prestação de contas de seus gastos, devidamente apurado por este r. Órgão.
 (...) 
Outrossim, sem entrarmos mais adiante na discussão acerca das teorias e dualista da nulidade dos atos administrativos, tem-se entendido que, não havendo reflexo dos efeitos do ato viciado na esfera jurídica de terceiros, é perfeitamente possível que atos que apresentem vícios superáveis sejam validados. 
No caso em tela temos que distinguir quem agiu de forma legal e que agiu com dolo, a questão é divisão clara de responsabilidades dos períodos e dos recursos despendidos, confrontação das prestações de contas realizadas no processo administrativo de tomadas de contas. 
Diz José dos Santos Carvalho Filho: 
" (...) A regra geral deve ser a da nulidade, considerando-se assim grave os vícios que inquinam o ato e somente por exceção pode dar-se a convalidação de ato viciado, tido como anulável. Sem dúvida é o interesse público que rege os atos administrativos, e tais interesses são indisponíveis como regra. Apenas quando não houver reflexo dos efeitos do ato viciado na esfera jurídica de terceiros, é que se poderá admitir seja convalidado. (...) ".
Mesmo que consideremos que o vício em questão da presente preliminar se configura uma nulidade absoluta, não passível de convalidação, há sempre de se manter em mente o princípio pas de nullité sans grief, ou seja, o princípio pelo qual não há nulidade sem prejuízo. 
O Supremo Tribunal Federal já se pronunciou expressamente no sentido de que o princípio segundo o qual sem prejuízo não há nulidade é igualmente aplicável as alegações de nulidade absoluta. 
Vejamos: 
"A demonstração de prejuízo, a teor do Art. 563 do CPP é essencial a alegação de nulidade, seja ela relativa ou absoluta, eis que, conforme já decidiu a corte, 'o âmbito normativo do dogma fundamental da disciplina das nulidades - pas de nullité sans grief - compreende as nulidades absolutas". (HC 81.510, Rel. Ministro Sepúlveda Pertence, 1ª Turma, Unânime, DJ de 12/04/2002) 
Em sentido similar se pronuncia o Superior Tribunal de Justiça ao versar sobre a declaração de nulidade de atos administrativos: 
"Indispensável, então, para a anulação do ato o reconhecimento de que (I) tenha causado lesão à administração, (II) sua convalidação não seja viável juridicamente, e (III) não tenha servido de fundamento a ato posterior, praticado em outro plano de competência". (REsp 56.017 - RJ - 94/0032311-5) 
Na situação sob análise, há de ser efetuado um sopesamento entre os períodos de gestão do presente convenio devendo unicamente esta divisão demonstrar a culpabilidade de cada um dentro do presente processo. 
Conforme se verifica nos autos, não há nenhuma justificação plausível de que os valores gastos pelo recorrente enquanto gestor do convenio não n.º 2044/2006 (nov2006 a agosto 2007) , fugiu da presente planilha orçamentaria ou que houve inexecução ou desvio de recursos públicos. 
Além do mais, ficou perfeitamente comprovado pela prestação de contas parcial da primeira parcela que fora de responsabilidade do recorrente.
 (...) 
O recorrente não pode ser responsabilizado por má gestão dos recursos após este ter saído da presente prefeitura ou como gestor do presente Convenio 2044/2006, este deve ser julgado por suas ações e pelos trabalhos enquanto gestor, fato este que não ocorreu no presente julgamento pois colocaram todos em mesmo bolo de culpabilidade, o que por certo este equivoco será desfeito até pelos documentos que comprovam a plena aplicação dos recursos. 
2.2 - DA EXISTENCIA DE PROJETO BÁSICO APROVADO PREVIAMENTE PELA FUNASA, PLANILHA ORÇAMENTÁRIA E DA APROVAÇÃO DA CONTA PARCIAL DA 1ª. PARCELA EM FACE AO ATENDIMENTO DE 100% DO CONVENIO N.º 2044/2006 
Após ficar claro que o recorrente deve ser julgado pelos seus atos enquanto gestor do presente Convênio 2044/2006, ou seja, período novembro 2006 a agosto de 2007. 
Isto, pois, em simples manuseio nos autos do convênio nas folhas 195 a 197 da prestação de contas encaminhada para a FUNASA, encontra-se relatório de visita Técnica n.01 "Sistema de Abastecimento de Água" (doc. Anexo) .
 (...) 
Imperioso relatar que, a presente visita técnica ocorreu já quando o recorrente não era mais gestor, enfocando que a primeira medição que é de responsabilidade do recorrente pois o período em que este fora gestor.
 (...) 
Ao final o parecer técnico desmistifica qualquer culpabilidade do recorrente uma vez que deixa claro que todos os recursos aplicados foram aplicados 100% (cem por cento) atendidos conforme planilha orçamentaria.
 (...) 
Ademais, imaginar, prever, antecipar e/ou adivinhar, permissa vênia, sem a comprovação do alegado prejuízo ao erário, não merece e não pode prosperar, visto que: 
"REEXAME NECESSÁRIO DE SENTENÇA - AÇÃO POPULAR - SUPERFATURAMENTO NA AQUISIÇÃO DE PRODUTOS - FERIMENTO A PRINCÍPIOS NORTEADORES DA ADMINISTRAÇÃO PÚBLICA - ALEGADA LESIVIDADE AO PATRIMÔNIO PÚBLICO - PROVA - INEXISTÊNCIA - SUPOSIÇÃO GENÉRICA - INADMISSIBILIDADE - SENTENÇA SOB REEXAME MANTIDA. A lesividade ao patrimônio público não pode ser presumida, mas, sim, concretamente demonstrada. Julga-se improcedente ação popular quando não se comprova lesão ao patrimônio público". (TJ/MT, SEGUNDA CÂMARA CÍVEL REEXAME NECESSÁRIO DE SENTENÇA, Protocolo: 18246/2000, Des. Rel. DESEMBARGADOR MARIANO ALONSO RIBEIRO TRAVASSOS, Julgado em 14/05/02) (gn) 
Por fim, realça-se que a lisura do processo foi comprovada pela Concedente, pois deve ser mencionado e levado em consideração para valoração das supostas irregularidades mencionadas no Acórdão nº . 1073/2020 aprovação da parcela liberada durante o período em que o Recorrente esteve à frente da Administração Municipal de Colniza/MT, conforme se verifica nos documentos emitidos pela FUNASA que, deverão ser levados em consideração pelo Eminente Ministro Relator pela inexistência de irregularidades capaz de justificar a penalização imposta pelo decisum. (Doc.anexo) 
Portanto, não pode o Ministro Relator, presumir que, o recorrente está na mesma situação de julgamento com o SR. Sergio Bastos dos Santos e a empresa Impertec - impermeabilizações e Construções Ltda., pois estes sim causaram dano, fizeram conluio, pagamentos irregulares e outras desavenças com intuito e dolo de causar improbidades, mais não se pode recair ao recorrente vez que sempre presou pela legalidade conforme faz jus os documentos anexos. 
As provas trazidas aos autos no presente recurso deixam claro a inocência do recorrente, não podendo ser mantido o presente julgamento, vez que inexiste comprovação de dano ao erário com os valores despendidos enquanto gestor do presente convenio. 
Isso, porque, o prejuízo ao erário deve ser comprovado e não apenas presumi-lo, pois assim é a Jurisprudência: 
"RECURSO DE APELAÇÃO CÍVEL - AÇÃO CIVIL PÚBLICA POR ATO DE IMPROBIDADE ADMINISTRATIVA- AGRAVO RETIDO - AUSÊNCIA DE PREJUÍZO - FALTA DE INTERESSE PARA RECORRER - AGRAVO NÃO CONHECIDO - PRESCRIÇÃO INTERCORRENTE E VIOLAÇÃO AO PRINCÍPIO DA DIALETICIDADE - NÃO OCORRÊNCIA - AUSÊNCIA DE PROVAS PARA A CONFIGURAÇÃO DE ATO DE IMPROBIDADE ADMINISTRATIVA- RECURSO DESPROVIDO. 1 - Não tendo a recorrente, como na hipótese, sofrido nenhum gravame em decorrência da decisão hostilizada, falta-lhe interesse para recorrer. Agravo retido não conhecido. 2 - O art. 23 da Lei nº 8.429/1992, que regula o prazo prescricional para propositura da ação de improbidade administrativa, não possui comando a permitir a aplicação da prescrição intercorrente nos casos de sentença proferidas há mais de 5 (cinco) anos do ajuizamento ou do ato citatório na demanda. 3 - Ainda que o recorrente tenha repetido as teses defendidas no curso do processo, é certo que o Superior Tribunal de Justiça, em seu mister de uniformizar a jurisprudência relativa ao direito federal, já decidiu que tal conduta não impede o conhecimento do recurso de apelação. 4 - Como não constam dos autos elementos de prova sólidos que evidenciem que os apelados, ao praticarem os atos apontados pelo Parquet, agiram com má-fé ou violaram princípios da Administração Pública, não resta configurada a improbidade administrativa que lhes foi imputada, não se podendo olvidar, neste particular, que diante da severidade das penas previstas na Lei nº 8.429/92, não é possível, para sua incidência, presumir-se a ocorrência de dolo ou culpa. Estes devem ser robustamente comprovados". (TJ/MT, APELAÇÃO Nº 46568/2013, TERCEIRA CÂMARA CÍVEL, DESEMBARGADORA MARIA APARECIDARIBEIRO - RELATORA, Data de Julgamento: 18-11-2014) (gn) 
Por fim, em razão da inexistência de dano quanto a primeira parcela na execução do Convênio nº . 2044/2006, não pode Requerente, ser penalizado na forma descrita pelo Acórdão nº . 1073/2020, pois não se vislumbrou nenhum ato praticado em discordância a norma legal. 
2.3 - DA CONDENAÇÃO AOS VALORES DESPENDIDOS A APLICADA AO REQUERENTE DE MANEIRA DESARRAZOADA E DA VIOLAÇÃO AO EFEITO DE CONFISCO. 
No caso dos autos, tamanha penalidade, permissa vênia, viola o artigo 151, inciso IV da Constituição Federal, que veda a utilização do tributo com efeito confiscatório. 
Primeiramente, convém lembrar que o princípio da legalidade, expresso no artigo 150, inciso I, da Constituição Federal, e segundo o qual é vedado instituir ou aumentar tributo sem lei que o estabeleça, tem como vetor axiológico o princípio maior da segurança jurídica e da justiça. 
Nesse rumo, o professor Luciano Amaro já teve a oportunidade de anotar que: 
"O princípio é informado pelos ideais de justiça e de segurança jurídica, valores que poderiam ser solapados se à administração pública fosse permitido, livremente, decidir quando, como e de quem cobrar tributos". (Direito tributário brasileiro. 14 ed. rev. - São Paulo: Saraiva, 2008, p. 111) 
Com efeito, o referido princípio da legalidade é multissecular, tendo sido estabelecido, inauguralmente, na Magna Carta de 1215, do Rei João Sem Terra. Já naquela época se consolidou a necessidade de prévia aprovação dos súditos para a imposição de qualquer taxação, de acordo com o brocardo inglês no taxation without representation. 
A partir daí se pode identificar a ideia de desaprovação popular aos tributos com efeitos claramente desapropriatórios e de conscientização de que a tributação pressupõe o prévio consentimento popular. Vale dizer, toda e qualquer tributação pressupunha o consentimento popular e não poderia resultar em anulação da riqueza, até mesmo porque, sabendo-se que a exigência tributária implica, inexoravelmente, invasão do Estado no patrimônio do particular, deve-se colocar limites a essas exigências, tais como o princípio da legalidade, o princípio da vedação do tributo com efeito de confisco, dentre outros. 
Ao estudar as raízes históricas da legalidade tributária, o professor Eduardo de Moraes Sabbag observa que: 
"O desejo popular de rechaçar a tributação tradutora de desapropriação e de chancelar a ideia de que a invasão patrimonial pressupõe o consentimento popular. Nascia, assim, o ideal de que, na esteira da legalidade, corre tão somente o tributo consentido". (Princípio da legalidade tributária. Material da 1ª aula da disciplina Sistema Constitucional Tributário: Princípios e Imunidades, ministrada no curso de pós-graduação lato sensu em Direito Tributário - UNIDERP/REDE LFG, p. 02) ". 
Essa noção de tributo consentido, nascida então de um ideal de segurança jurídica, permanece inerte até os dias atuais. Hodiernamente, esse consentimento é representado pelo Poder Legislativo, que pelo povo e para o povo, emite as leis que vão regulamentar todas as matérias indispensáveis aos cidadãos, dentre elas a matéria tributária. De tal modo, o consentimento dos "súditos" dos dias atuais é facilmente identificado na lei, de que decorre que a instituição e o aumento de tributo somente podem ser estabelecidos por lei. 
No entanto, o princípio da legalidade não tem aplicação somente no que tange à instituição e ao aumento do tributo, mas também no que diz respeito à cominação de penalidades (onde se encaixa a multa) , ex vi do exposto no artigo 97, inciso V, do Código Tributário Nacional, segundo o qual somente a lei pode estabelecer "a cominação de penalidades". 
Nesse contexto, pode-se tranquilamente falar em CONDENAÇÃO E RESSARCIMENTO AO PRESENTE ERARIO consentida, a par da ideia de tributo consentido. Essa conclusão se reforça pela constatação de que o ressarcimento de algo que fora devidamente aplicado também resulta em invasão do Estado no patrimônio particular, donde ressurge os vetores axiológicos da segurança jurídica e da justiça. 
Assim sendo, sempre que se puder identificar que a condenação foge ao patamar do razoável, especialmente à vista das circunstâncias e das peculiaridades do caso concreto, o aplicador da lei pode perfeitamente reduzir o seu montante, inclusive com esteio no princípio geral de direito da razoabilidade - que, por ser um princípio, prevalece sobre a simples regra, na clássica lição de Celso Antônio Bandeira de Mello:
"Violar um princípio é muito mais grave que transgredir uma norma qualquer". (Curso de Direito Administrativo. 17. ed. São Paulo: Malheiros Editores, 2004, p. 842) 
A desatenção ao princípio implica ofensa não apenas a um específico mandamento obrigatório, mas a todo o sistema de comandos. É a mais grave forma de ilegalidade ou inconstitucionalidade, conforme o escalão do princípio atingido, porque representa insurgência contra todo o sistema, subversão de seus valores fundamentais, contumélia irremissível a seu arcabouço lógico e corrosão de sua estrutura mestra. 
O aplicador da lei deve perquirir se realmente o consentimento popular concordaria com a condenação imposta ao infrator. Isso, de acordo com o caso concreto que se lhe apresenta. 
A intenção do legislador (interpretação teleológica) foi a de evitar que o patrimônio particular seja anulado com a tributação, o que poderia ocorrer se se admitisse uma multa muito alta. Partindo-se do pressuposto de que a tributação implica, inevitavelmente, retirada do patrimônio particular pelo Estado, consolidou-se a regra de que essa retirada deve ser razoável de tal forma a preservar a riqueza desse particular. 
O professor Roque Antônio Carraza ensina que: 
"O princípio da não-confiscatoriedade limita o direito que as pessoas políticas têm de expropriar bens privados". (Curso de direito constitucional tributário. 22ª ed. rev. ampl. e atual. Malheiros Editores, 2006, p. 99) 
E essa conscientização foi se formando ao longo dos séculos (interpretação histórica) , culminada que foi com a edição da mencionada Magna Carta, que continua a influenciar a edição das constituições de todo o planeta. 
Mutatis mutandis, a finalidade do não-confisco é preservar o direito fundamental de propriedade, assegurado no artigo 5º, inciso XXII, da Constituição Federal, segundo o qual é garantido o direito de propriedade. 
Assim sendo, segue adiante o entendimento do Superior Tribunal de Justiça a respeito da relação entre as multas tributárias e o princípio do não confisco: 
RECURSO ORDINÁRIO CONSTITUCIONAL EM MANDADO DE SEGURANÇA. IPVA ATRASADO. INCIDÊNCIA DE MULTA DE 100% SOBRE O VALOR DA EXAÇÃO. ALEGAÇÃO DE CONFISCO. I - A multa aplicada no campo tributário deve seguir os mesmos princípios existentes para este ramo do direito, pois, apesar de não ser tributo, restringe o mesmo direito fundamental que este, que é a propriedade. Assim, a proibição contida no art. 150, IV, da Constituição Federal, de instituição de tributo com efeito de confisco, também se aplica às multas decorrentes da exação. Precedente do STF: ADI n. 1075/MC, Rel. Min. CELSO DE MELLO, DJ de 24/11/2006. II - Não configura confisco, entretanto, a aplicação de multa de 100% sobre débito de IPVA, visto que a alíquota deste imposto, incidente sobre o valor venal do veículo, atinge parcela pouco expressiva do bem. III - Recurso ordinário improvido. (RMS 29.302/GO, Rel. Ministro FRANCISCO FALCÃO, PRIMEIRA TURMA, julgado em 16/06/2009, DJe 25/06/2009) 
A par do precedente do Supremo já alinhavado no excerto retro mencionado, seguem ainda os seguintes precedentes, com destaques nos pontos que interessam: 
AGRAVO REGIMENTAL EM AGRAVO DE INSTRUMENTO. TRIBUTÁRIO. MULTA PUNITIVA. VEDAÇÃO DE TRIBUTAÇÃO CONFISCATÓRIA. ART. 3º DA LEI 8.846/94. ADI 1.075-MC/DF. EFICÁCIA ERGA OMNES DA MEDIDA CAUTELAR NA AÇÃO DIRETA DE INCONSTITUCIONALIDADE. AGRAVO IMPROVIDO. I - É aplicável a proibição constitucional do confisco em matéria tributária, ainda que se trate de multa fiscal resultante do inadimplemento pelo contribuinte de suas obrigações tributárias. Precedentes. II - Eficácia erga omnes da medida cautelar na ação direta de inconstitucionalidade, conforme disposto no art. 11, § 1º, da Lei 9.868/99. III - Inexistência de novos argumentos capazes de afastar as razões expendidas na decisão ora atacada, que deve ser mantida. IV - Agravo regimental improvido. (AI 482281 AgR, Relator (a) : Min. RICARDO LEWANDOWSKI, Primeira Turma, julgado em 30/06/2009, DJe-157 DIVULG 20-08-2009 PUBLIC 21-08-2009 EMENT VOL-02370-07 PP-01390) 
AÇÃO DIRETA DE INCONSTITUCIONALIDADE. §§ 2.º E 3.º DO ART. 57 DO ATO DAS DISPOSIÇÕES CONSTITUCIONAIS TRANSITÓRIAS DA CONSTITUIÇÃO DO ESTADO DO RIO DE JANEIRO. FIXAÇÃO DE VALORES MÍNIMOS PARA MULTAS PELO NÃO-RECOLHIMENTO E SONEGAÇÃO DE TRIBUTOS ESTADUAIS. VIOLAÇÃO AO INCISO IV DO ART. 150 DA CARTA DA REPÚBLICA. A desproporção entre o desrespeito à norma tributária e sua consequência jurídica, a multa, evidencia o caráter confiscatório desta, atentando contra o patrimônio do contribuinte, em contrariedade ao mencionado dispositivo do texto constitucional federal. (ADI 551, Relator (a) : Min. ILMAR GALVÃO, Tribunal Pleno, julgado em 24/10/2002, DJ 14-02-2003 PP-00058 EMENT VOL-02098-01 PP-00039) 
Desta feita, verifica-se que o Recorrente, terá que desembolsar valor significativo para efetuar o pagamento de ressarcimento ao erário que não cometeu e que foi corretamente aplicado, sendo aprovado seus pagamentos pela equipe técnica da FUNASA que não foram praticados com dolo e/ou má-fé, e que, nem representa grave infração a norma legal, contrariamente a isso, tiveram como objetivo tão somente o atendimento do interesse público.
Esse também é o entendimento do Tribunal de Contas desse Estado, conforme se infere do voto do eminente Conselheiro de Contas Valter Albano da Silva, no voto condutor do Acórdão n° 563/2013 - TP, proveniente do Processo TCE/MT n°. 14.534- 3/2011. Senão veja-se: 
"Embora haja inúmeros precedentes do Tribunal de Contas da União que consideram o prefeito responsável solidariamente por ato lesivo ao erário, praticado por seu secretariado, é necessário que fique demonstrado, sem margem para dúvidas, que houve, ao menos, a má fé do prefeito, para a imposição de punição. 
Em recentes decisões, o Superior Tribunal de Justiça tem delimitado a matéria, para considerar imprescindível a presença do dolo ou culpa, para a configuração de ato de improbidade: 
ADMINISTRATIVO. PROCESSUAL CIVIL. AGRAVO REGIMENTAL NO RECURSO ESPECIAL. AÇÃO CIVIL PÚBLICA POR ATO DE IMPROBIDADE ADMINISTRATIVA. ATRASO NO RECOLHIMENTO. CAIXA DE ASSISTÊNCIA DOS SERVIDORES MUNICIPAIS. CONTRIBUIÇÃO DO FUNDO DE SAÚDE. NECESSIDADE DO ELEMENTO SUBJETIVO PARA A CONFIGURAÇÃO DO ATO ÍMPROBO. JURISPRUDÊNCIA DA PRIMEIRA SEÇÃO DO SUPERIOR TRIBUNAL DE JUSTIÇA. SÚMULA 83/STJ. AGRAVO NÃO PROVIDO. 1. Recentemente, o Superior Tribunal de Justiça firmou entendimento pela imprescindibilidade do elemento subjetivo para a configuração do ato de improbidade administrativa. 2. 'As duas Turmas da 1ª Seção já se pronunciaram no sentido de que o elemento subjetivo é essencial à configuração da improbidade: exige-se dolo para que se configurem as hipóteses típicas dos artigos 9º e 11 da Lei 8.429/92, ou pelo menos culpa, nas hipóteses do art. 10' (EREsp 479.812/SP, Rel. Min. TEORI ALBINO ZAVASCKI, 1ª Seção, DJe 27.09.10) . 3. O aresto impugnado reformou a sentença e entendeu pela não consumação do ato de improbidade do art. 11, II, da Lei 8.429/92 em face da ausência de dolo na conduta (fl. 1.383e) . Assim, estando o acórdão recorrido em perfeita consonância com a jurisprudência deste Tribunal, incide, na espécie ora em exame, a Súmula 83/STJ. 4. Agravo regimental não provido. (STJ. Agrg no Resp 1122474/PR. 1ª Turma. Rel. Min. Arnaldo Esteves Lima. DJ: 16.12.2010) 
PROCESSUAL CIVIL E ADMINISTRATIVO. AGRAVO REGIMENTAL NO AGRAVO EM RECURSO ESPECIAL. IMPROBIDADE ADMINISTRATIVA. EXIGÊNCIA DO DOLO, NAS HIPÓTESES DO ARTIGO 11 DA LEI 8.429/92 E CULPA, PELO MENOS, NAS HIPÓTESES DO ART. 10. ACÓRDÃO RECORRIDO QUE CONSIGNA AUSÊNCIA DE CULPA E DE DOLO, AINDA QUE GENÉRICO, A CARACTERIZAR ATOS DE IMPROBIDADE. ALTERAÇÃO DAS PREMISSAS FÁTICAS CONSIGNADAS PELA INSTÂNCIA ORDINÁRIA.
IMPOSSIBILIDADE. APLICAÇÃO DA SÚMULA N. 7/STJ. 1. O STJ ostenta entendimento uníssono segundo o qual, para que seja reconhecida a tipificação da conduta do réu como incurso nas previsões da Lei de Improbidade Administrativa, é necessária a demonstração do elemento subjetivo, consubstanciado pelo dolo para os tipos previstos nos artigos 9º e 11 e, ao menos, pela culpa, nas hipóteses do artigo 10. Precedentes: AgRg no AREsp 20.747/SP, Relator Ministro Benedito Gonçalves, Primeira Turma, DJe 23/11/2011; REsp 1.130.198/RR, Relator Ministro Luiz Fux, Primeira Turma, DJe 15/12/2010; EREsp 479.812/SP, Relator Ministro Teori Albino Zavascki, Primeira Seção, DJe 27/9/2010; REsp 1.149.427/SC, Relator Ministro Luiz Fux, Primeira Turma, DJe 9/9/2010; e EREsp 875.163/RS, Relator Ministro Mauro Campbell Marques, Primeira Seção, DJe 30/6/2010. 2. No caso em exame, o Tribunal de origem com suporte em análise circunstancial do acervo fático-probatório, consignou que a conduta dos réus, ora agravados, não caracteriza nenhum dos tipos previstos na Lei de Improbidade Administrativa. 3. (...) . (AgRg no REsp 55315 / SE AGRAVO REGIMENTAL NO AGRAVO EM RECURSO ESPECIAL 2011/0202831-4 - Relator Ministro BENEDITO GONÇALVES - Órgão Julgador - T1 - PRIMEIRA TURMA - Data do julgamento 19/02/2013 - Data da publicação DJe 26/02/2013) (...) ". 
Com efeito, ainda que se entenda que a responsabilidade do gestor seja objetiva por atos ocorridos durante a execução do convênio, é necessário que reste demonstrada, sem margem para dúvidas, a má-fé, para a imposição de eventual punição. 
Outrossim, o artigo 71, inciso II, parte final, da Constituição Federal, estabelece, como se viu, que a responsabilização de gestor público por dano ao erário depende de que reste comprovado que foi ele que deu causa àquele dano. É de se perceber, no entanto, que esse dispositivo constitucional não esclarece se é do Estado o ônus de provar a irregularidade, ou se, de modo inverso, recai sobre o gestor público o ônus de apresentar prova de que não deu causa ao dano. 
Art. 71. O controle externo, a cargo do Congresso Nacional, será exercido com o auxílio do Tribunal de Contas da União, ao qual compete: 
II - julgar as contas dos administradores e demais responsáveis por dinheiros, bens e valores públicos da administração direta e indireta, incluídas as fundações e sociedades instituídas e mantidas pelo Poder Público federal, e as contas daqueles que derem causa a perda, extravio ou outra irregularidade de que resulte prejuízo ao erário público; 
Contudo, a solução para essa questão pode ser encontrada no já referido artigo 70, parágrafo único, da Constituição Federal. Esse dispositivo, ao preconizar, de forma ampla, a obrigação de prestar contas da gestão de recursos que de qualquer modo interessam ao patrimônio público, serve a veicular a cristalina mensagem normativa de que é aquele - pessoa física ou jurídica, pública ou privada - a quem se atribui aquela gestão que deve provar a devida aplicação dos recursos que lhe foram confiados. 
Não há o mínimo espaço para se dispensar a esse dispositivo constitucional uma interpretação que pudesse lhe inverter o sentido, quanto ao ônus da prova, isto é, que levasse à conclusão de que caberia ao Estado a iniciativa e o esforço de buscar provas de que os recursos foram ou não empregados nos fins a que se destinavam. 
A mensagem contida no parágrafo único do artigo 70 da CF é tão clara que prescinde de norma infraconstitucional lhe esclareça o sentido. Mas, ainda que assim não fosse, os dizeres do artigo 93 do Decreto-Lei nº . 200, de 25/02/1967, serviriam - e na verdade servem, pois se trata de uma norma recepcionada pela CF/1988 - a espancar quaisquer dúvidas sobre o assunto: 'Quem quer que utilize dinheiros públicos terá de justificar seu bom e regular emprego na conformidade das leis, regulamentos e normas emanadas das autoridades administrativas competentes'. 
A conclusão acima exposta reforça o entendimento de que os dispositivos da Constituição com base nos quais vem-se discorrendo até aqui - parágrafo único do artigo 70 e artigo 71, inciso II, parte final - são verdadeiramente complementares e interdependentes, pelo que devem ser interpretados em conjunto, sempre com a consideração da estreita e recíproca relação normativa com que foram erguidos pelo constituinte. 
Porém, faz-se necessário observar que, no exercício da interpretação desses dois dispositivos, é preciso ter o cuidado de não confundir as mensagens normativas que são próprias e distintivas de cada um deles. Faz-se essa observação com o intuito de denunciar o equívoco que representa a responsabilização de um gestor por prejuízo experimentado pelo erário tão somente em função de recair sobre aquele gestor a obrigação de prestar contas. 
Conforme o que acima se expôs, por força do que é estabelecido no artigo 71, inciso II, parte final, da Constituição Federal, não há que se falar em responsabilidade objetiva daquele a quem se confiou a gestão pública. Ou seja, para a responsabilização do gestor, é preciso que este tenha dado causa ao dano, culposamente. 
Vide que o Supremo Tribunal Federal tem posição assente da competência dos Tribunais de Contas de julgar os gestores públicos. Pode-se citar a título ilustrativo: 
"A competência do TCU para julgar contas abrange todos quantos derem causa a perda, extravio ou outra irregularidade de que resulte dano ao erário, devendo ser aplicadas aos responsáveis, em caso de ilegalidade de despesa ou irregularidade de contas, as sanções previstas em lei, lei que estabelecerá, entre outras cominações, multa proporcional ao dano causado aos cofres públicos (art. 71, II, da Constituição do Brasil/1988 e art. 5º, II e VIII, da Lei 8.443/1992) . A tomada de contas especial não consubstancia procedimento administrativo disciplinar. Tem por escopo a defesa da coisa pública, buscando o ressarcimento do dano causado ao erário. (MS 24.961, Rel. Min. Carlos Velloso, DJ 04.03.2005) ." 
 (...) 
Ao TCU compete julgar as contas dos administradores e demais responsáveis por dinheiros, bens e valores públicos da administração direta e indireta, incluídas as fundações e sociedades instituídas e mantidas pelo poder público federal, e as contas daqueles que derem causa a perda, extravio ou outra irregularidade de que resulte prejuízo ao erário (CF, art. 71, II; Lei 8.443/1992, art. 1º, I) . As empresas públicas e as sociedades de economia mista, integrantes da administração indireta, estão sujeitas à fiscalização do Tribunal de Contas, não obstante os seus servidores estarem sujeitos ao regime celetista. (RE 356.209 AgR, rel. min. Ellen Gracie, DJE de 25-3-2011) 
Daí porque se aplica a jurisprudência do Superior Tribunal de Justiça no sentido de que, o ressarcimento dos prejuízos eventualmente existentes deve se imputado ao seu verdadeiro responsável, em respeito à individualização das condutas. 
Sobre o ponto, vejam-se os julgados abaixo: 
"AÇÃO CIVIL PÚBLICA - NATUREZA CÍVEL DA AÇÃO - MINISTÉRIO PÚBLICO - PRAZO EM DOBRO PARA RECORRER - IMPROBIDADE ADMINISTRATIVA - RESPONSABILIDADE SOLIDÁRIA ATÉ A INSTRUÇÃO FINAL DO FEITO - INDISPONIBILIDADE DOS BENS LIMITADA AO RESSARCIMENTO INTEGRAL DO DANO AO ERÁRIO. [...] 3. Nos casos de improbidade administrativa, a responsabilidade é solidária até a instrução final do feito, momento em que se delimitará a quota de responsabilidade de cada agente para a dosimetria da pena. (...) Agravo regimental parcialmente provido, apenas para limitar a extensão da medida de indisponibilidade ao valor necessário para o integral ressarcimento do suposto dano ao erário e do valor de eventual multa civil". (AgRg nos EDcl no Ag 587.748/PR, Rel. Min. Humberto Martins, Segunda Turma, DJe 23.10.2009) (gn) 
 (...) 
"AGRAVO DE INSTRUMENTO - AÇÃO CIVIL PÚBLICA - IMPROBIDADE ADMINISTRATIVA- FASE DE CUMPRIMENTO DE SENTENÇA - ACOLHIMENETO DE IMPUGNAÇÃO SEM GARANTIA DE JUÍZO - ART. 475-J, §1º, DO CPC - IMPOSSIBILIDADE - DEPÓSITO DO VALOR - NECESSIDADE - PRESCRIÇÃO DAS PENAS DE MULTA CIVIL, SUSPENSÃO DOS DIREITOS POLÍTICOS E PROIBIÇÃO DE CONTRATAR COM O PODER PÚBLICO - ANALISADA EM 2ª INSTÂNCIA EM RECURSO DE APELAÇÃO - OFENSA À COISA JULGADA - ART. 5º, XXXVI, DA CF/88 - - PENA DE RESSARCIMENTO AO ERÁRIO - INDIVIDUALIZAÇÃO DA PENA - POSSIBILIDADE - AUSÊNCIA DE SOLIDARIEDADE - RECURSO PARCIALMENTEPROVIDO. O § 1º do art. 475-J do CPC, introduzido pela Lei nº . 11.232/2005, é claro ao estabelecer que "Do auto de penhora e de avaliação será de imediato intimado o executado, na pessoa de seu advogado (arts. 236 e 237) , ou, na falta deste, o seu representante legal, ou pessoalmente, por mandado ou pelo correio, podendo oferecer impugnação, querendo, no prazo de quinze dias". Há ofensa à coisa julgada quando a matéria foi analisada em acórdão com trânsito em julgado. " (...) É entendimento assente que, nos casos de improbidade administrativa, a responsabilidade é solidária até, ao menos, a instrução final do feito, em que se poderá delimitar a quota de responsabilidade de cada agente para o ressarcimento. Não existe, portanto, ofensa alguma aos preceitos de individualização da sanção. (...) (AgRg na MC 15.207/RJ, Rel. Min. Humberto Martins, Segunda Turma, DJe 19.9.2009) ". (TJ/MT, QUARTACÂMARA CÍVEL AGRAVO DE INSTRUMENTO Nº. 76746/2014, DES. REL. DESEMBARGADOR JOSÉ ZUQUIM NOGUEIRA - RELATOR, DATA DE JULGAMENTO: 25-11-2014) (gn) . 
Portanto, ficou evidenciado que os pagamentos das medições do referido convênio, foi realizado em razão das planilhas elaborada pelo Engenheiro responsável pelas medições, e aprovadas pela equipe técnica que reconheceu a legalidade das medições, e, portanto, a, razão pela qual deve ser reconhecida a ilegitimidade passiva do Recorrente ou até mesmo a a absolvição de qualquer culpabilidade pelos fatos sub examine.
 (...) 
Para finalizar a presente explanação fica claro que os valores despendidos foram aplicados conforme planilha orçamentaria ONDE FORA DEMONSTRADO A LEGALIDADE DA APLICAÇÃO DESTES RECURSOS, tanto que em nenhuma ação de improbidade proposta para ressarcimento ao erário das lambanças, improbidades e despautérios realizados na gestão do Sr. SERGIO BASTOS DOS SANTOS, teve o nome do recorrente, nem da ação do MPE EM FLS. 81/98 E 239/246 E NEM DO MUNICIPIO DE COLNIZA FLS. 247/264 E 55/79. 
Demonstramos de forma clara a este r. Relator, que o recorrente não é responsável pelos despautérios e improbidades cometidas pelo Sr. Sergio Bastos dos Santos, e sim é responsável pelos recursos que este aplicou e que forma aplicados conforme normatização legal. 
3 - DOS PEDIDOS 
Ante o exposto, REQUER-SE de Vossas Excelências que seja acolhido o Embargos de Declaração, para o fim de reformar o Acórdão 8449/2021, reconhecendo-se ter havido prejuízo a ampla defesa e ao contraditório no processo de Tomada de Contas Especial, bem como reconhecer como inexistente qualquer conduta ilícita nos atos praticados pelo Recorrente, cuja presunção não tem aplicabilidade, eis que amplamente demonstrado por fatos, fundamentos jurídicos e provas, a lisura de seu comportamento enquanto Prefeito de Colniza/MT no período de novembro de 2006 a agosto de 2007.
	É o relatório.

8.1. Luciane Rosa de Souza (15.779/OAB-MT) e outros, representando Adir Ferreira de Souza.

Não atuou.

TOMADA DE CONTAS ESPECIAL. CONVÊNIO. FUNDAÇÃO NACIONAL DE SAÚDE. MUNICÍPIO DE COLNIZA/MT. SISTEMA DE ABASTECIMENTO DE ÁGUA. NÃO COMPROVAÇÃO DA BOA E REGULAR APLICAÇÃO DOS RECURSOS ORIUNDOS DE CONVENIO. CITAÇÃO DOS EX-PREFEITOS E DA EMPRESA CONTRATADA. REVELIA. PRESCRIÇÃO DA PRETENSÃO PUNITIVA. CONTAS IRREGULARES. DÉBITO. RECURSO DE RECONSIDERAÇÃO. CONHECIMENTO. ALEGAÇÕES INSUFICIENTES PARA ENSEJAR A REFORMA DO JULGADO. PROVIMENTO NEGADO. CIÊNCIA. EMBARGOS DE DECLARAÇÃO. PRETENSÃO DE REDISCUSSÃO DO MÉRITO. INADEQUAÇÃO DA VIA RECURSAL. CONHECIMENTO. REJEIÇÃO. CIÊNCIA.

TOMADA DE CONTAS ESPECIAL (TCE)

não atuou.

Examino embargos de declaração (peça 182) opostos pelo Sr. Adir Ferreira de Souza contra o Acórdão 8449/2021-TCU-Segunda Câmara (peça 175) , que negou provimento ao recurso de reconsideração interposto pelo referido responsável ao Acórdão 1073/2020-TCU-Segunda Câmara.
2.	Os presentes autos tratam, originariamente, de tomada de contas especial (TCE) instaurada pela Fundação Nacional de Saúde (Funasa) em desfavor dos Srs. Sérgio Bastos dos Santos, ex-prefeito do município de Colniza/MT (gestão 2005-2008, com exceção do período entre novembro de 2006 e agosto de 2007) , e Adir Ferreira de Souza, ex-prefeito do município de Colniza/MT (gestão de novembro de 2006 a agosto de 2007) , e da empresa Impertec - Impermeabilizações e Construções Ltda., em virtude da impugnação integral das despesas realizadas no âmbito do Convênio EP 2044/06, que teve por objeto a implantação de sistema de abastecimento de água do Distrito Guariba.
3.	Por meio do Acórdão 1073/2020-TCU-Segunda Câmara (peça 107) , da relatoria do eminente Ministro Raimundo Carreiro, esta Corte de Contas, dentre outras medidas, considerou revéis os responsáveis Sérgio Bastos dos Santos, Adir Ferreira de Souza e empresa Impertec - Impermeabilizações e Construções Ltda., julgou irregulares as suas contas e os condenou em débito solidário.
4.	De início, entendo que os presentes embargos devem ser conhecidos, por preencherem os requisitos de admissibilidade aplicáveis à espécie, notadamente os insculpidos nos arts. 32, inciso II, e 34 da Lei 8.443/1992 c/c o art. 287 do Regimento Interno do TCU.
II
5.	No que respeita ao caráter pedagógico que deve ser conferido às deliberações deste Tribunal de Contas, registro que os embargos de declaração são, em regra, recurso integrativo, objetivando extirpar da decisão embargada eventual obscuridade, contradição e omissão. Vicente Greco Filho assim define esses vícios da deliberação (in Direito Processual Civil Brasileiro 11ª edição, 2º Volume, Editora Saraiva, p. 259/260) :
" (...) obscuridade: defeito consistente na difícil compreensão do texto da sentença e pode decorrer de simples defeito redacional ou mesmo de má formulação de conceitos, havendo obscuridade quando a sentença está incompreensível no comando que impõe e na manifestação de conhecimento e vontade do juiz.
contradição: afirmação conflitante, quer na fundamentação, quer entre a fundamentação e a conclusão, sendo que, nesses casos, a correção da sentença, em princípio, não levaria a uma verdadeira modificação da sentença, mas apenas a um esclarecimento de seu conteúdo.
omissão: caso em que a sentença é complementar, passando a resolver questão não solucionada, ganhando substância, portanto, sendo que as questões que devem ser resolvidas pelo juiz são todas as relevantes postas pelas partes para a solução do litígio, bem como as questões de ordem pública que o juiz deve resolver de ofício, como, por exemplo, a coisa julgada."
6.	O entendimento doutrinário e jurisprudencial sobre a matéria é o de que tais espécies de falhas são aquelas decorrentes do próprio julgado e que prejudicam a sua perfeita compreensão, e não aquelas que bem entenda o embargante, muito menos como meio transverso visando impugnar os fundamentos da decisão atacada. (cf. STJ, Edcl Resp 351490, DJ 23/9/2002) .
7.	Essa compreensão é também do egrégio Supremo Tribunal Federal (STF) , consoante se extrai do seguinte julgado daquela Corte Maior:
"EMENTA: EMBARGOS DE DECLARAÇÃO NO RECURSO ORDINÁRIO EM HABEAS CORPUS. PENAL E PROCESSUAL PENAL. INEXISTÊNCIA DE OBSCURIDADE, CONTRADIÇÃO OU OMISSÃO. AUSÊNCIA DE VÍCIO APTO A ENSEJAR QUALQUER DAS HIPÓTESES DE CABIMENTO DOS EMBARGOS DE DECLARAÇÃO. PRETENSÃO DE REDISCUTIR MATÉRIA JÁ DECIDIDA. EFEITOS INFRINGENTES. IMPOSSIBILIDADE. EMBARGOS DECLARATÓRIOS DESPROVIDOS. 
1. Os embargos de declaração são cabíveis quando houver, na sentença ou no acórdão, obscuridade, contradição ou omissão. Inexistentes quaisquer desses vícios, não se pode falar em cabimento do recurso de embargos de declaração. 
2. A pretensão de rediscutir a matéria de fundo constante da impetração é inviável na via estreita dos embargos declaratórios, máxime quando inexiste nulidade processual a ser sanada. 
3. In casu, verifica-se que a pretensão do embargante é o rejulgamento da impetração, inviável na via estreita dos embargos declaratórios. 
4. Embargos declaratórios desprovidos."
 (Emb. Decl. no Recurso Ordinário em Habeas Corpus 121.103 Distrito Federal. Rel.: Min. LUIZ FUX. Julg. 31/5/2016) 
8.	Registro, também, que na esteira da jurisprudência desta Corte de Contas, resta assente que não há omissão apta ao acolhimento de embargos de declaração quando a matéria é enfrentada na instrução da unidade técnica que consta do relatório e integra as razões de decidir da deliberação embargada, bem assim, na hipótese de haver aspectos divergentes entre o encaminhamento por ela proposto e o que foi compreendido pelo julgador, quando tais questões são objeto de considerações específicas. Nessa linha, por exemplo, os Acórdãos 463/2007, 1.861/2009, 3.111/2014, 302/2015, 2.309/2015, e 294/2016, do Plenário; 1.576/2007, 663/2008, 5.589/2009, 3.339/2013, e 131/2015, estes da 1ª Câmara; e 268/2007, 133/2008 e 8.345/2016, da 2ª Câmara.
III
9.	Adotadas essas premissas, passo ao exame do mérito dos presentes embargos, anotando, desde já, que inexistem os vícios suscitados pelo recorrente no Acórdão 8449/2021-TCU-Segunda Câmara.
10.	De fato, o embargante sequer aponta eventuais obscuridades, omissões ou contradições no acordão recorrido.
11.	Da leitura das razões recursais constantes da peça 182, concluo que o embargante busca, mais uma vez, a reanálise de argumentos já enfrentados em sede de recursos de reconsideração, alegando: i) preliminarmente, a nulidade da citação e o prejuízo da ampla defesa e contraditório; ii) fatos e fundamentos que ensejaram a propositura do recursos de reconsideração, a saber: a) julgamento da TCE de forma exclusiva ao período de nov/2016 a ago/2007 (perfeitamente comprovado pela prestação de contas parcial da primeira parcela que fora de responsabilidade do ora recorrente) ; b) existência de projeto básico aprovado pela Funasa, planilha orçamentária e aprovação da prestação de contas parcial da 1ª parcela em face do atendimento de 100% do convênio (inexistência de irregularidades capaz de justificar a penalização imposta ao ora embargante pelo decisum) ; e c) condenação em valores desarrazoados (violação ao efeito de confisco) ; o que é inviável na via estreita dos embargos declaratórios.
12.	Consoante demonstrei no início deste Voto, o objetivo dos embargos é integrar o acórdão por meio do saneamento de eventuais obscuridades, omissões ou contradições internas a decisão embargada. Tal expediente recursal não se presta a impugnar os fundamentos da decisão atacada, examinar novos argumentos, examinar questões que não foram objeto de análise na decisão embargada, reexaminar argumentos já refutados ou promover a uniformização com outros julgados do TCU.
13.	Os argumentos suscitados pelo embargante carregam extensa argumentação de mérito direcionada nitidamente à reforma do julgado. Em outras palavras, o reclamante utiliza argumentos com a finalidade de provocar novo debate meritório sobre os fundamentos da rejeição das alegações constantes de seu recurso de reconsideração, na tentativa de demonstrar que o acórdão embargado teria incorrido em vícios quanto ao enfrentamento da análise de suas alegações recursais.
14.	Revisitando o Relatório e o Voto que fundamentaram a deliberação embargada - Acórdão 8449/2021-TCU-Segunda Câmara -, é possível perceber que não há os supostos vícios quanto às questões alegadas pelo embargante, as quais foram devidamente enfrentadas e fundamentadas. 
15.	Quanto à primeira alegação - nulidade da citação e prejuízo da ampla defesa e contraditório -, ao enfrentar tal questão, tanto o Relatório como o Voto que conduziram a deliberação embargada deixam claro que a citação do responsável Adir Ferreira de Souza foi válida, pois atendeu tanto ao previsto nas normas que disciplinam a questão no âmbito do TCU (Lei 8.443/1992 e o conjunto de normativos internos que a complementam) , como à jurisprudência do Tribunal (mencionada no relatório que fundamenta a decisão atacada) , e que não houve prejuízo à ampla defesa e ao contraditório.
16.	A respeito, consoante Relatório que conduziu o acórdão ora embargado (peça 177) , a unidade técnica assim se manifestou (grifos no original) :
EXAME TÉCNICO
4.		Delimitação
4.1.	Constitui objeto de o presente recurso definir as seguintes questões:
		a) preliminares:
		a.1) prescrição do dano ao erário;
		a.2) cerceamento de defesa;
 (...) 
6.		Cerceamento de defesa
6.1.	O recorrente traz a tese de que sua citação, no âmbito desta TCE, não teria sido válida, o que ensejaria nulidade processual; tendo ele aduzido as seguintes alegações (peças 130, p. 2-18; e 131) :
		a) não teria havido a citação pessoal do recorrente, o que macularia os princípios da ampla defesa e do contraditório (peça 130, p. 5-6, 9-18) ;
		b) declaração da pessoa que assinou o AR à peça 63 atestando o recebimento da correspondência e seu posterior descarte (peças 130, p. 9-10; e 131) ; e
		c) a Lei 9.784/1999 (art. 26) e Código de Processo Civil (arts. 269 e 272, § 1º) estabeleceriam a questão da intimação do interessado (peça 130, p. 10-11) .
		Análise:
6.2.	O recorrente alega a nulidade do processo por falha em sua citação inicial e por descumprimento às garantias processuais previstas na Lei 9.784/1999 e na Lei 13.105/2015 (Código de Processo Civil - CPC) , sob o argumento de que não assinou o Aviso de Recebimento (AR) relativo ao ofício de citação (peça 63) .
6.3.	Não resta dúvida de que, para dar cumprimento ao princípio do contraditório e da ampla defesa (art. 5º, inciso LV da Constituição Federal) , a citação válida é pressuposto indispensável para a validade do processo administrativo do TCU, para fins de imputação de débito aos responsáveis.
6.4.	Cabe esclarecer, no entanto, que o regime da Lei 9.784/1999, a qual estabelece normas sobre o processo administrativo no âmbito da Administração Federal, não é aplicável aos processos desta Corte de Contas, uma vez que estes possuem regramento próprio. Já o CPC, este é aplicável subsidiariamente (na falta de normas legais regimentais específicas) no âmbito do TCU, consoante Súmula/TCU 103.
6.5.	O marco legal que baliza a atuação do Tribunal é a Lei 8.443/1992. Esta lei, juntamente com o conjunto de normativos internos que a complementam, dispõem sobre o conjunto de procedimentos a serem seguidos para a constituição e regular desenvolvimento dos processos no âmbito dessa Corte.
6.6.	Nesse sentido, o art. 179 do Regimento Interno do TCU prevê que a citação, audiência ou notificação dos responsáveis pode proceder-se mediante a entrega de correspondência no endereço do destinatário, não sendo necessária sua ciência pessoal.
6.7.	Embora o aviso de recebimento (AR) dos Correios (peça 63) mostre que o ofício não foi recebido diretamente pelo responsável, o endereço de entrega é aquele constante nos bancos de dados oficiais - in casu Base de dados da Receita Federal (peça 45) , restando, portanto, atendidos os requisitos estabelecidos no mencionado dispositivo, para que seja considerada entregue a comunicação. Estão em consonância com esse entendimento os Acórdão 2684/2017-TCU-Segunda Câmara, rel. Ministra ANA ARRAES; 11.321/2016-TCU-2ª Câmara, rel. Ministro AUGUSTO NARDES; 2.188/2016-TCU-Plenário, rel. Ministro BRUNO DANTAS; 2.975/2015-2ª Câmara, rel. Ministro VITAL DO RÊGO; e 10.527/2018-TCU-1ª Câmara, rel. Ministro-Substituto AUGUSTO SHERMAN.
6.8.	O Supremo Tribunal Federal também já consolidou entendimento nesse mesmo sentido, conforme MS 25.816-AgR/DF e MS 27.427 AgR/DF.
6.9.	Nesse contexto, frise-se que, no processo de controle externo, não há a obrigatoriedade de citação pessoal do responsável, mas apenas de entrega do ofício citatório no endereço do destinatário obtido em fonte de dados oficial, a exemplo da base da Receita Federal (Acórdão 5419/2017-TCU-Segunda Câmara) . Nesse sentido, tem-se os Acórdão 680/2020-TCU-Plenário, rel. Ministro VITAL DO RÊGO; 316/2018-TCU-Plenário, rel. Ministro VITAL DO RÊGO; 5.793/2017-TCU-2ª Câmara, rel. Ministro VITAL DO RÊGO; e 1.008/2016-TCU-Plenário, rel. Ministro-Substituto ANDRÉ DE CARVALHO. 
6.10.	Havendo qualquer alteração de domicílio, incumbe aos cidadãos informar as modificações ocorridas à Receita Federal, sob pena de, não o fazendo, terem de arcar com as consequências da omissão (Acórdão 2720/2019-TCU-Segunda Câmara) . Nessa lógica, tem-se os Acórdão 2489/2020-TCU-Plenário, rel. Ministra ANA ARRAES; 9.805/2019-TCU-1ª Câmara, rel. Ministro-Substituto MARCOS BEMQUERER; 3.105/2018-TCU-1ª Câmara, rel. Ministro BRUNO DANTAS; 2.016/2017-TCU-2ª Câmara, rel. Ministro VITAL DO RÊGO; 1.523/2016-TCU-Plenário, rel. Ministra ANA ARRAES; 371/2016-TCU-Plenário, rel. Ministro VITAL DO RÊGO; 3.254/2015-TCU-1ª Câmara, rel. Ministro BENJAMIN ZYMLER; e 3.404/2014-TCU-1ª Câmara, rel. Ministro BENJAMIN ZYMLER. 
6.11.	Quanto à declaração da pessoa que assinou o AR à peça 63 atestando o recebimento da correspondência e seu posterior descarte (peças 130, p. 9-10; e 131) , tem-se que essa não socorre o recorrente, porquanto não modifica o fato de que a citação foi válida. Como dito alhures, havendo qualquer alteração de domicílio, incumbe aos cidadãos informar as modificações ocorridas à Receita Federal, sob pena de, não o fazendo, terem de arcar com as consequências da omissão (Acórdão 2720/2019-TCU-Segunda Câmara) .
6.12.	A propósito, insta consignar que o recorrente foi regularmente citado duas vezes nestes autos, conforme peças 49, 63, 70 e 87.
6.13.	Diante do exposto, propõe-se rejeitar a tese do recorrente.
 (...) 
CONCLUSÃO
9.	Das análises anteriores, conclui-se pelo não provimento do recurso interposto pelo Sr. Adir Ferreira de Souza, considerando-se que:
 (...) 
	b) não houve cerceamento de defesa na medida que o responsável ora recorrente foi citado validamente no âmbito desta TCE, salientando-se que, nos processos de controle externo do TCU, não é necessária a ciência pessoal;
17.	Constou ainda do voto condutor do Acórdão 8449/2021-TCU-Segunda Câmara (peça 176) (grifos no original) :
4.		Tendo como base os argumentos apresentados pelo recorrente e atento para a questão da responsabilidade subjetiva com base na Lei 13.655/2018 (Lei de Introdução às Normas do Direito Brasileiro - LINDB) , mormente no que concerne aos seus arts. 22 e 28, constitui objeto de o presente recurso examinar as seguintes questões: 
		(...) 
		b) mérito: ilegitimidade passiva do recorrente e ausência de má-fé.
5.		Após rechaçar os argumentos apresentados pelo recorrente, consoante itens 5 a 8, incluindo seus subitens, da instrução da Secretaria de Recursos (Serur) de peça 172, reproduzida no relatório precedente, a unidade técnica especializada concluiu pelo não provimento do recurso interposto pelo Sr. Adir Ferreira de Souza, considerando-se que, in verbis:
	a) não ocorreu prescrição do dano ao erário com base no regime da Lei 9.873/1999, de modo que, partindo-se da premissa de que a pretensão reparatória segue as mesmas balizas, enquanto não houver norma específica a respeito, a demonstração de que não se operou a prescrição punitiva impõe, como consequência, a conclusão de que também é viável a condenação ao ressarcimento do prejuízo apurado nos autos, respeitando-se a proibição de reformatio in pejus no que se refere à aplicação de multa;
	b) não houve cerceamento de defesa na medida que o responsável ora recorrente foi citado validamente no âmbito desta TCE, salientando-se que, nos processos de controle externo do TCU, não é necessária a ciência pessoal;
 (...) 
8.		No mérito, acolho as análises e encaminhamentos presentes nos pareceres uniformes da Serur quanto a negar provimento ao recurso em exame, integralmente ratificada pelo Ministério Público junto ao Tribunal, as quais adoto como razões de decidir. As análises empreendidas pela Secretaria de Recursos e pelo MPjTCU, anteriormente resumidas, abordaram com propriedade os argumentos consignados pelos recorrentes, de modo que apenas acrescento comentários acerca da prescrição de pretensão punitiva por parte do Tribunal e da imprescritibilidade das ações de ressarcimento do dano ao erário.
18.	Assim, embora o embargante não tenha apontado eventuais obscuridades, omissões ou contradições no acordão recorrido, não procedem seus argumentos atinentes à nulidade da citação e ao prejuízo da ampla defesa e contraditório, pois, conforme visto acima, tais questões foram devidamente enfrentadas e rejeitadas na deliberação atacada, inexistindo quaisquer dos mencionados vícios.
19.	O segundo conjunto de alegações diz respeito aos fatos e fundamentos que ensejaram a propositura do recurso de reconsideração, que, em essência, tratam de argumentos tendentes a comprovar a correta aplicação dos recursos do convênio objeto dos presentes autos por parte do ora embargante.
20.	A respeito, consoante Relatório que conduziu o Acórdão 8449/2021-TCU-Segunda Câmara (peça 176) , a unidade técnica assim se manifestou (grifos no original) :
4.1.	Constitui objeto de o presente recurso definir as seguintes questões:
 (...) 
		b) mérito: 
		b.1) ilegitimidade passiva do recorrente; e
		b.2) ausência de má-fé.
 (...) 
Mérito
7.		Ilegitimidade passiva do recorrente
7.1.	O apelante apresenta a tese de que não deveria figurar no polo passivo desta TCE, tendo ele apresentado os seguintes argumentos/documentos (peças 130, p. 18-21, 23-30, 33-35 e 36; e 132-134) :
		a) teria prezado pela legalidade e legitimidade dos seus atos ao efetuar o pagamento em parcela única (1ª parcela) e prestar contas dos seus gastos (peças 130, p. 19-21, 23-24, 26-27, 30 e 36; e 132; e 135) ; 
		b) não poderia ser responsabilizado por má gestão de recursos públicos após ter saído da prefeitura e da condição de gestor do Convênio EP 2044/06 (Siafi 566378) , mas sim apenas no período de novembro de 2006 a agosto de 2007 (peças 130, p. 23-27 e 33-35) ;
		c) a Funasa/MT teria realizado visita técnica em 12/12/2007 e feito constar, em parecer, os recursos teriam sido 100% aplicados conforme planilha orçamentária (peças 130, p. 24-25 e 36; e 133-134) ;
		d) não estaria na mesma condição de julgamento que os demais responsáveis desta TCE (peça 130, p. 26, 33-36) ;
		e) inexistiria comprovação de que dano ao erário estivesse relacionado aos valores despendidos em seu período de gestão do convênio, mas apenas presunção (peça 130, p. 26) ; e 
		f) sua responsabilização seria desarrazoada e violaria o art. 151, inciso IV, da Constituição Federal (vedação ao uso do tributo com efeito confiscatório) - peça 130, p. 27-30.
		Análise:
7.2.	Preliminarmente, cabe esclarecer que o Sr. Adir Ferreira de Souza foi responsabilizado no âmbito desta TCE por autorizar, dentro do seu período de gestão (novembro de 2006 a agosto de 2007) , o pagamento da quantia de R$ 226.645,67 em favor da empresa Impertec - Impermeabilizações e Construções Ltda., que somente executou 40% dos serviços contratados, resultando no não alcance do objetivo pactuado no Convênio EP 2044/06 (Siafi 566378) .
7.3.	No caso concreto, tem-se que a conduta do recorrente é idêntica ao do Sr. Sérgio Bastos dos Santos, sendo que esse respondeu pela gestão dos recursos ao longo da gestão 2005-2008, com exceção do período entre novembro de 2006 e agosto de 2007. Assim, os ex-alcaides responderam pela gestão dos recursos em relação aos seus respectivos mandatos, sendo que o dano ao erário resta sobejamente comprovado nos presentes autos (peça 1, p. 38-40, 51-52, 135-136, 161-169, 173-175; 2, p. 3-9 e 156-161) . Nessa esteira, cabe destacar que os relatórios de vistoria in loco dos órgãos repassadores contam com presunção de veracidade e legitimidade, a qual só pode ser descaracterizada mediante a apresentação de prova robusta em contrário (Acórdão 3537/2018-TCU-Segunda Câmara, rel. Ministro JOSÉ MÚCIO MONTEIRO; e 3.760/2017-TCU-2ª Câmara, rel. Ministro AROLDO CEDRAZ) , fato não observado nos presente feito.
7.4.	Quanto à prestação de contas apresentada pelo recorrente (peças 130, p. 19-21; e 132) , tem-se que essa não elide a inexecução parcial da obra prevista no ajuste a culminar no não alcance do objetivo pactuado. Importa mencionar que o cerne da questão desta TCE não está na omissão no dever de prestar contas, mas sim na inexecução injustificada do objeto pactuado no Convênio EP 2044/06 (Siafi 566378) .
7.5.	Em relação à visita técnica da Funasa/MT em 12/12/2007 (peças 1, p. 38-40; e 133) , deve-se salientar que a entidade concedente não apenas registrou a aplicação dos recursos conforme planilha orçamentária, mas também a execução parcial da obra. Nesse ponto, é importante esclarecer que o percentual de execução (40%) não socorre ao recorrente, pois a situação ora retratada consiste em obra inacabada, sem possibilidade de aproveitamento em favor da comunidade. Pesa contra o recorrente - agravante - o fato de esse ter recebido recursos no montante de R$ 320.000,00 em 28/11/2006 e R$ 320.000,00 em 2/1/2007 e ter executado despesa apenas em 18/4/2007 (R$ 226.645,67) - resultante da inexecução parcial de 60% - sendo que - entre novembro de 2006 e 26/6/2007, este deveria ter ciência do término da vigência do ajuste em 30/5/2007 (peças 1, p. 17, 22-24 e 34; e 10, p. 1-6) . Em outras palavras, houve injustificada mora na realização da política pública, não havendo nos presentes autos elementos que apontem para a ocorrência de boa-fé do ex-alcaide (a exemplo de documentos relativos ao processo licitatório e a execução contratual) . 
7.6.	Ademais, o recorrente não trouxe aos autos elementos hábeis específicos a elidir a irregularidade a ele imputada (inexecução injustificada do objeto pactuado no Convênio EP 2044/06) . Frise-se, diante de tal circunstância, que, à luz do Acórdão 3890/2017-TCU-Primeira Câmara, rel. Ministro WALTON ALENCAR RODRIGUES, cabe ao responsável o ônus de produzir defesa especificada, sob pena de presumirem-se verdadeiras as alegações de fato não impugnadas (art. 341 da Lei 13.105/2015) ; sendo que a defesa genérica produz efeitos semelhantes ao da revelia (art. 344 do CPC) , escapando à presunção de veracidade apenas as situações descritas no art. 345 do CPC, em especial a identificação de que as alegações formuladas são inverossímeis ou estão em contradição com prova dos autos.
7.7.	Quanto ao argumento de que sua responsabilização teria sido desarrazoada e violaria o art. 151, inciso IV, da Constituição Federal (vedação ao uso do tributo com efeito confiscatório) - peça 130, p. 27-30; tem-se que esse não merece prosperar. Ora, não se está a tratar de assunto de natureza tributária, mas sim de recomposição de dano ao erário previsto no art. 37, § 5º, da Constituição Federal.
7.8.	No que concerne à questão da responsabilidade subjetiva com base na Lei 13.655/2018 (Lei de Introdução às Normas do Direito Brasileiro - LINDB) , cabe assinalar que as alterações promovidas pela norma legal, em especial a inclusão do art. 28, não provocam modificação nos requisitos necessários à responsabilidade financeira pelo débito - o dever de indenizar os prejuízos ao erário permanece sujeito à comprovação de dolo ou culpa (Acórdão 2391/2018-TCU-Plenário, rel. Ministro BENJAMIN ZYMLER, e 5.547/2019-TCU-1ª Câmara, rel. Ministro BENJAMIN ZYMLER) .
7.9.	Em face do exposto, propõe-se refutar a tese do recorrente.
8.		Ausência de má-fé
8.1.	O recorrente argui que não teria agido com dolo e/ou má-fé, sendo que essa seria condição para sua responsabilização (peça 130, p. 30-32) .
		Análise:
8.2		Não é necessário que haja má-fé ou ação dolosa do agente para fins de responsabilização perante o TCU (Acórdão 243/2010-TCU-Plenário) . Nessa linha, tem-se os Acórdão 4485/2020-TCU-Primeira Câmara, rel. Ministro BENJAMIN ZYMLER; 13.732/2019-TCU-1ª Câmara, rel. Ministro WALTON ALENCAR RODRIGUES; 827/2019-TCU-2ª Câmara, rel. Ministra ANA ARRAES; 8.987/2018-TCU-1ª Câmara, rel. Ministro WALTON ALENCAR RODRIGUES; 7.936/2018-TCU-2ª Câmara, rel. Ministro-Substituto AUGUSTO SHERMAN; 635/2017-TCU-Plenário, rel. Ministro AROLDO CEDRAZ; 6.943/2015-TCU-1ª Câmara, rel. Ministro BRUNO DANTAS; 3.694/2014-TCU-2ª Câmara, rel. Ministro-Substituto ANDRÉ DE CARVALHO; 3.441/2012-TCU-Plenário, rel. Ministro WALTON ALENCAR RODRIGUES; e 1.921/2011-TCU-2ª Câmara, rel. Ministro RAIMUNDO CARREIRO.
8.3.	Assim, uma vez caracterizada a reprovabilidade da conduta, a avaliação de existência de má-fé não é requisito essencial à culpabilidade do recorrente. Ademais, considerando ainda que a má-fé deve ser demonstrada, reforça-se que sua existência sequer foi cogitada nos presentes autos. 
8.4.	Dessa forma, propõe-se não acolher a tese do recorrente.
CONCLUSÃO
9.		Das análises anteriores, conclui-se pelo não provimento do recurso interposto pelo Sr. Adir Ferreira de Souza, considerando-se que:
 (...) 
		c) o recorrente deve integrar o polo passivo desta TCE, porquanto não trouxe aos autos quaisquer elementos que elidam sua culpabilidade atinente à inexecução injustificada do objeto pactuado no Convênio EP 2044/06 - havendo nos autos elementos hábeis a comprovar o dano ao erário perpetrado ao longo de sua gestão à frente da municipalidade; e
		d) uma vez caracterizada a reprovabilidade da conduta, a avaliação de existência de má-fé não é requisito essencial à culpabilidade do recorrente - além de que sua existência sequer foi cogitada nos presentes autos.
 (...) 
2.		Por meio do parecer transcrito a seguir (peça 174) , o membro do Ministério Público junto ao TCU manifestou anuência à proposta de encaminhamento apresentada pela unidade técnica especializada.
 (...) 
		Desse modo, considerando que o Sr. Adir Ferreira de Souza efetuou, em 18/4/2007, um pagamento à empresa Impertec e que, 5 meses depois (14/9/2007) , quando já não era mais o prefeito, a obra nem sequer havia sido iniciada, não há dúvidas de que o recorrente pagou R$ 226.645,64 por um serviço que não foi prestado durante a sua gestão. Ao agir assim, contribuiu decisivamente para a inexecução injustificada do objeto pactuado no Convênio EP 2044/06 e para o consequente não alcance dos seus objetivos, o que motivou a impugnação do valor total transferido e a condenação do recorrente e do seu sucessor, respectivamente, pelos valores pagos por cada um. 
		Feitas essas considerações, manifestamo-nos pelo não provimento do recurso, conforme proposto pela SERUR, em pareceres uniformes, na instrução que integra a peça 172.
21.	Constou do voto condutor do acórdão embargado (peça 177) (grifos no original) :
4.		Tendo como base os argumentos apresentados pelo recorrente e atento para a questão da responsabilidade subjetiva com base na Lei 13.655/2018 (Lei de Introdução às Normas do Direito Brasileiro - LINDB) , mormente no que concerne aos seus arts. 22 e 28, constitui objeto de o presente recurso examinar as seguintes questões: 
		(...) 
		b) mérito: ilegitimidade passiva do recorrente e ausência de má-fé.
5.		Após rechaçar os argumentos apresentados pelo recorrente, consoante itens 5 a 8, incluindo seus subitens, da instrução da Secretaria de Recursos (Serur) de peça 172, reproduzida no relatório precedente, a unidade técnica especializada concluiu pelo não provimento do recurso interposto pelo Sr. Adir Ferreira de Souza, considerando-se que, in verbis:
	(...) 
	c) o recorrente deve integrar o polo passivo desta TCE, porquanto não trouxe aos autos quaisquer elementos que elidam sua culpabilidade atinente à inexecução injustificada do objeto pactuado no Convênio EP 2044/06 - havendo nos autos elementos hábeis a comprovar o dano ao erário perpetrado ao longo de sua gestão à frente da municipalidade; e
	d) uma vez caracterizada a reprovabilidade da conduta, a avaliação de existência de má-fé não é requisito essencial à culpabilidade do recorrente - além de que sua existência sequer foi cogitada nos presentes autos.
6.		O Ministério Público junto ao Tribunal manifestou-se de acordo com a proposta da Serur, pois considerou que o Sr. Adir Ferreira de Souza efetuou, em 18/4/2007, um pagamento à empresa Impertec, no valor de R$ 226.645,64 e que 5 meses depois (14/9/2007) , quando já não era mais o prefeito, a obra nem sequer havia sido iniciada.
7.		Assim, entendeu o Parquet junto ao TCU que não há dúvidas de que o recorrente pagou a quantia de R$ 226.645,64 por um serviço que não foi prestado durante a sua gestão e, por assim agir, contribuiu decisivamente para a inexecução injustificada do objeto pactuado no Convênio EP 2044/06 e para o consequente não alcance dos seus objetivos, o que motivou a impugnação do valor total transferido e a condenação do recorrente e do seu sucessor, respectivamente, pelos valores pagos por cada um.
8.		No mérito, acolho as análises e encaminhamentos presentes nos pareceres uniformes da Serur quanto a negar provimento ao recurso em exame, integralmente ratificada pelo Ministério Público junto ao Tribunal, as quais adoto como razões de decidir. As análises empreendidas pela Secretaria de Recursos e pelo MPjTCU, anteriormente resumidas, abordaram com propriedade os argumentos consignados pelos recorrentes, de modo que apenas acrescento comentários acerca da prescrição de pretensão punitiva por parte do Tribunal e da imprescritibilidade das ações de ressarcimento do dano ao erário.
22.	Dessa forma, conforme já registrado anteriormente, embora o embargante não tenha apontado eventuais obscuridades, omissões ou contradições no acordão recorrido, não procedem seus argumentos concernentes à comprovação do cumprimento da correta aplicação dos recursos do convênio objeto dos presentes autos, visto que tais questões foram devidamente enfrentadas e rejeitadas na deliberação recorrida, não havendo elementos hábeis a corroborar o dano ao erário perpetrado ao longo de sua gestão à frente da municipalidade, ou seja, inexistem quaisquer dos mencionados vícios.
23.	De fato, da análise dos trechos transcritos do Voto e do Relatório que fundamentaram o acórdão embargado e dos argumentos recursais em exame, fica patente que: i) a citação foi válida; ii) não houve prejuízo à ampla defesa e ao contraditório; iii) o Sr. Adir Ferreira de Souza deve integrar o polo passivo desta TCE, porquanto não trouxe aos autos, tanto em sede de recurso de reconsideração como de embargos, quaisquer elementos que elidam sua culpabilidade atinente à inexecução injustificada do objeto pactuado no Convênio EP 2044/06, havendo nos autos elementos hábeis a comprovar o dano ao erário perpetrado ao longo de sua gestão à frente da municipalidade.
24.	Ou seja, a matéria suscitada pelo embargante foi devidamente enfrentada e a decisão foi por rejeitá-la, conhecendo do recurso e no mérito não lhe dando provimento.
25.	Como se vê, nenhum dos argumentos ora apresentados pelo embargante trata de falta de clareza na redação do Acórdão 8449/2021-TCU-Segunda Câmara, da existência de proposições inconciliáveis entre si no texto desse julgado ou da falta de pronunciamento sobre matéria que deveria ter sido apreciada; ou seja, o assunto em exame foi devidamente avaliado na decisão objeto destes embargos, inexistindo quaisquer vícios de contradição, omissão ou obscuridade a serem saneados. Há, na verdade, discordâncias em relação à decisão adotada pela Corte do Contas.
26.	Como o recorrente tenta, nesta etapa processual, tão somente a rediscussão de mérito da decisão proferida, em razão de mero inconformismo com seus termos, o que não é cabível em via de embargos de declaração, consoante expus no início deste voto, concluo não haver reparo a ser feito na decisão proferida por este Tribunal.
	Ante o exposto, VOTO por que este Colegiado adote a minuta de acórdão que ora submeto à aprovação.
TCU, Sala das Sessões Ministro Luciano Brandão Alves de Souza, em 29 de março de 2022.
Ministro JOÃO AUGUSTO RIBEIRO NARDES 
Relator